【裁判字號】    96,婚,989
【裁判日期】    970408
【裁判案由】    離婚
【裁判全文】
臺灣臺中地方法院民事判決               96年度婚字第989號
原      告  乙○○
被      告  甲○○
上列當事人間請求離婚事件，本院於民國97年3月21日言詞辯論
終結，判決如下：
    主      文
准原告與被告離婚。
訴訟費用由被告負擔。
    事實及理由
壹、程序事項
一、按婚姻無效、確認婚姻不成立或成立、撤銷婚姻、離婚或夫
    妻同居之訴，得合併提起，或於第一審或第二審言詞辯論終
    結前，為訴之變更、追加或提起反訴，民事訴訟法第572條
    第1項定有明文。本件原告起訴時，訴之聲明為請求法院依
    民法第1052條第1項第5款、第9款之規定判決離婚，嗣於言
    詞辯論程序中（民國97年3月21日）追加請求法院依民法第
    1052條第2項之規定判決離婚，揆諸上開說明，應予准許。
    又被告經合法通知，未於言詞辯論期日到場，核無民事訴訟
    法第386條所列各款情形，爰依原告之聲請，應准由其一造
    辯論而為判決。
二、次按臺灣地區人民與大陸地區人民間之民事事件，除本條例
    另有規定外，適用臺灣地區之法律；又判決離婚之事由，依
    臺灣地區之法律，臺灣地區與大陸地區人民關係條例第四十
    一條第一項、五十二條第二項定有明文。本件原告訴請與被
    告離婚，原告為臺灣地區人民，被告為大陸地區人民，有戶
    籍謄本記事欄在卷足證，揆之首揭說明，本件判決離婚之準
    據法自應適用臺灣地區法律，併予敘明。
貳、實體事項
一、原告主張：被告為中國大陸地區人士。兩造於民國89年7月1
    0日結婚，被告亦至臺灣地區與原告一起生活，夫妻感情初
    尚融洽。詎被告於89年10月15日起，即離家未歸，行方不明
    ，嗣經原告四處探訪，方輾轉得知被告已於同年10月返回大
    陸，雖原告去電大陸，委請被告親人協尋，仍無其音訊，被
    告自此未再返臺與原告共同生活，顯係惡意遺棄原告在繼續
    狀態中，且生死不明，而兩造分居迄今已逾7年，已違反婚
    姻本質，兩造婚姻關係已生破綻，有難以維持婚姻之重大事
    由，爰依民法第1052條第1項第5款、第9款及第2項之規定，
    請求擇一規定准予離婚等語。並聲明如主文所示。被告未於
    言詞辯論期日到場，亦未提出書狀作何聲明或陳述。
二、得心證之理由：
(一)、按夫妻之一方為臺灣地區之人民，一方為大陸地區之人民者
    ，其判決離婚之事由，依臺灣地區之法律，臺灣地區與大陸
    地區人民關係條例第52條第2項定有明文。經查，兩造間夫
    妻關係現仍存續中，而本件原告請求與被告離婚，原告為臺
    灣地區人民，被告為大陸地區人民，有戶籍謄本、大陸地區
    人民進入臺灣地區旅行證申請書、及經財團法人海峽交流基
    金會認證之結婚公證書等件在卷足證，揆之首揭說明，本件
    判決離婚之準據法自應適用臺灣地區法律，合先敘明。
(二)、原告主張被告於89年10月15日即離家為歸，後方知悉被告已
    於同年10月返回大陸，自此並未再返回臺灣之事實，業據原
    告提出被告入出國日期證明書為證，並經證人即原告同事張
    文鎮到庭結證在卷（見本院97年3月21日言詞辯論筆錄）。
    依前揭被告入出國日期證明書觀之，被告自89年10月15日離
    臺後，確實未曾再入境臺灣。又被告經合法通知，未於言詞
    辯論期日到場爭執或提出任何書狀答辯以供斟酌。是依上開
    證據所示，堪認原告之主張為真實。
(三)、按民法第1052條第2 項所稱「有前項以外之重大事由，難以
    維持婚姻者」，乃抽象的、概括的離婚事由，係民法親屬編
    於74年修正時，為因應實際需要，參酌各國立法例，導入破
    綻主義思想所增設。但其事由應由夫妻之一方負責者，僅他
    方得請求離婚，是其所採者為消極破綻主義精神，而非積極
    破綻主義。關於是否為難以維持婚姻之重大事由，其判斷標
    準為婚姻是否已生破綻而無回復之希望。而婚姻是否已生破
    綻而無回復之希望，則應依客觀的標準，即難以維持婚姻之
    事實，是否已達於倘處於同一境況，任何人均將喪失維持婚
    姻意欲之程度而定。至於同條但書所規定「難以維持婚姻之
    重大事由應由夫妻之一方負責者，僅他方得請求離婚」，乃
    因如肯定有責配偶之離婚請求，無異承認恣意離婚，破壞婚
    姻秩序，且有背於道義，尤其違反自己清白（clean hands
    ）之法理，有欠公允，同時亦與國民之法感情及倫理觀念不
    合，因而採消極破綻主義。然若夫妻雙方均為有責時，則應
    衡量比較雙方之有責程度，而許責任較輕之一方向應負主要
    責任之他方請求離婚，以符合公平（最高法院94年臺上字第
    2059號判決意旨、95年度第5次民事庭會議決議參照）。
(四)、本件兩造婚後被告拒絕來臺與原告共同生活，已如前述，徵
    之婚姻乃一男一女之兩性結合，以組織家庭，並『永久共同
    生活』為目的，被告未與原告共同生活，致兩造無法共同經
    營婚姻生活，顯與夫妻關係成立之本質有違；另衡諸常情，
    被告若誠摯地希望與原告共同負起對家庭之責任，理應勉力
    為之，然兩造分居期間，被告對原告生活狀況未有聯繫關心
    之舉措，不聞不問，且觀之被告亦以原告為對造，向重慶市
    長壽區人民法院提起離婚訴訟（財團法人海峽交流基金會97
    年1月24日海隆（法）字第0970001637號函文暨卷附重慶市
    長壽區人民法院（2002）長葛民初字第128號民事判決書）
    ，顯見被告怠於努力及無心維護兩造婚姻之幸福和諧，可推
    認被告主觀上已無維繫兩造婚姻之意欲；又，兩造經長期分
    離，雙方形同陌路，已無情感，對於彼此之生活情況完全不
    瞭解，渠等之間僅存夫妻之名，而無夫妻之實。是依社會上
    一般觀念為體察，兩造未共同生活已逾7年，分居兩地，各
    行其是，欠缺實質婚姻生活，復無維持婚姻之計畫與意圖，
    任何人處於同一情況下，均不願繼續維持婚姻生活，是本件
    兩造間之婚姻已生破綻而無回復之希望，有不能維持婚姻之
    重大事由。而此項重大事由，係由於被告拒絕與原告共同生
    活，婚姻破綻之責任係可歸責於被告，亦堪認定。揆諸前揭
    說明，原告依民法第1052條第2項規定請求離婚，洵屬正當
    ，應予准許。
(五)、又離婚之訴為形成之訴，訴訟標的依通說為形成權即離婚事
    由之存否，於同一當事人主張多項離婚原因時，如法院認其
    中一項為有理由，對於當事人之其他主張即無須審酌。本件
    原告主張離婚之原因雖有民法第1052條第1 項第5款、第9款
    及第2 項其他重大事由，惟其請求本院擇一為原告勝訴判決
    ，則本院既已依民法第1052條第2 項之規定准予兩造離婚，
    則對於原告之其他主張，自無審究之必要，併為敘明。
參、訴訟費用負擔之依據：民事訴訟法第78條。
中    華    民    國    97    年    4     月    8     日
                  家事法庭    法  官  許冰芬
以上正本係照原本作成。
如對本判決上訴，須於判決送達後20日內向本院提出上訴書狀（
須附繕本）。
中    華    民    國    97    年    4     月    8     日
                              書記官  黃惠閔


司法院資訊處製作；財團法人民間司法改革基金會備份。
